【裁判字號】    90,判,2482
【裁判日期】    901221
【裁判案由】    新型專利異議
【裁判全文】
最  高  行  政  法  院  判  決                    九十年度判字第二四八二號
    原      告  鴻海精密工業股份有限公司
    代  表  人  甲○○
    被      告  經濟部智慧財產局（承受原經濟部中央標準局業務）
    代  表  人  陳明邦
右當事人間因新型專利異議事件，原告不服行政院中華民國八十九年二月九日台八十
九訴字第○三七六九號再訴願決定，提起行政訴訟，本院判決如左：
    主  文
原告之訴駁回。
訴訟費用由原告負擔。
    事  實
緣關係人友訊科技股份有限公司於民國八十五年四月十七日以其「具有顯示裝置之插
座結構」設有一個以上可嵌插設顯示裝置之容置槽，顯示裝置可為發光元件，鄰近容
置槽之位置植入與插座一體成形之端子，端子之插接部開口對應於容置槽，接腳露出
於插座之外，組裝時，將顯示裝置置設在插座之容置槽內，顯示裝置之接腳嵌插在端
子之插接部上，使顯示裝置與端子相互導通，當顯示裝置損壞時，可直接更換顯示裝
置，無須換掉整個插座，減少更換零件之成本及時間等情，向被告申請新型專利，經
編為為00000000號審查，准予專利。公告期間，原告以本案有違專利法第九
十七條、第九十八條第一項第一款、第二項及第一百零五條準用第二十二條第四項規
定，檢附美國第0000000號專利案（以下稱引證案）公告資料影本，對之提起
異議。案經被告審杳，為本案異議不成立之審定，發給八十八年一月二十五日台專（
判）○四○二四字第一○五三四四號專利異議審定書。原告不服，提起訴願、再訴願
，均遭決定駁回，遂提起行政訴訟。茲摘敘兩造訴辯意旨於次：
原告起訴意旨略謂：一、系爭案不具新型專利要件：查系爭案係關於一種具有顯示裝
置之插座結構，包括一有一個以上容置槽的插座，及至少一個以上設於插座內且對應
於容置槽的端子，以及至少一個顯示裝置係可拆卸式置設於插座之容置槽內，並令顯
示裝置之接腳嵌插於端子插接部上，而使顯示裝置能與端子相導通。引證案則包括一
有凹陷部的絕緣殼體，及設於絕緣殼體內且對應凹陷部的端子以及一LED 係可拆卸式
置設於絕緣殼體的凹陷部內，並令LED 之接腳嵌插於端子上。系爭案之創作目的係在
於提供一種具有顯示裝置之插座結構，當顯示裝置壞掉時，即可直接將顯示裝置更換
掉，而無須換掉整個插座，而達到減少其更換零件成本及更換時間之功效。然系爭案
申請專利範圍所界定之技術特徵已為引證案所揭示在先，不具新穎性，其所達功效相
較於引證案並無增進，不具進步性，原處分之認事用法顯未符事實，而一再訴願決定
未予糾正，更屬違誤。二、原處分、原決定及再訴願決定之認事用法顯有違誤：（一
）查，原處分謂「本案技術結構上係在插座上設有一體成型之端子，以當顯示裝置插
入插座上時，簡單接腳嵌插在接腳上，兩者在空間形態及技術構造上，本案較為簡便
，有相當之差異」。原決定除維持與原處分相同之論見外，更謂﹕「系爭案係在插座
上設有一體成型之端子，其中端子之插接部開口可對應於容置槽，而接腳露出於插座
之外，有一個以上顯示裝置可拆卸式置設在插座之容置槽內，且其接腳係嵌插在端子
之插接部上，而使顯示裝置與端子相導通；引證案則係一LED 與一活動元件相串接，
再與一金屬彈片接觸，最後接於電纜線導電端子上，再以一蓋體覆蓋者，因此系爭案
與引證案相較，兩整體結構之空間型態及技術手段皆不相同」，而斷定系爭案具新穎
性。惟，引證案係揭露一種兩極顯示之插座結構，請參閱引證案第二圖及第三圖，該
兩極顯示之插座結構包括一電絕緣殼體，該殼體進一步具有一凹陷部，及一延伸於該
殼體內空洞區之彈片，其進一步包括一LED，該LED係收容於上述凹陷部內，並藉一活
動元件與彈片導通。故系爭案該插座、容置槽、端子及顯示裝置等結構特徵，已為引
證案該絕緣殼體、凹陷部、彈片及LED 等構件組成所充分揭露在先，顯不具新穎性，
要難謂符合專利法第九十八第一項第一款規定。系爭案使用之技術手段與引證案所使
用之技術手段完全相同，原處分未審查兩者之實質內容，僅從二者外形差異來判斷引
證案不足以證明系爭案不具可專利性，其認事用法顯屬不當。而原決定亦未詳加審酌
即維持原處分，更屬違誤。（二）原處分謂﹕「在功效上引證案當顯示裝置要更換時
，必須先將蓋體從連接器上拿掉，再將LED 從連接器上更換，而本案更換只要直接從
插座中抽離即可，使用方便功效佳」，原決定復謂﹕「系爭案係將插座設於一連線器
上以供插接之用，當該插座上之顯示裝置損壞時，僅需將該顯示裝置從插座中拔掉，
換上好的顯示裝置即可，不需更換整個插座，而引證案係將兩端各具有兩種不同極性
之電纜線連接於一連接器上時，該插座上之LED 即會顯示該二電纜線之極性是否接對
，然在要更換顯示裝置時，則需先將其蓋體從連接器上拿掉再更換LED 。故系爭案與
引證案二者整體之創作目的、功效並不相同」云云。惟原處分及原決定顯未詳細審酌
系爭案於實際運用中之情形，其認事用法實難令原告心服。查系爭案係將習知之具有
顯示裝置之插座結構更改為顯示裝置可自由插拔之分離式結構，將發光二極體置設在
插座之容置槽內，並使發光二極體之接腳嵌插在端子之插接部上，且藉由該插接部一
端之夾緊部之夾緊，令發光二極體不易掉落，而使發光二極體與端子相互導通，惟縱
觀系爭案說明書全文，並無該夾緊部之結構揭露，且於習知技術中亦無該種夾緊部之
結構揭露，故其具體結構如何，又是如何夾緊發光二極體之接腳及如何讓該發光二極
體不易掉落等等，都不得而知，更無法據以實施。然系爭案正是藉由該夾緊部夾固發
光二極體之接腳而形成導通，以達成該發光二極體之正常功用。否則，該發光二極體
因無適當夾持結構將其固持於相應之容置槽內，以形成與端子之導通，而動輒自該容
置槽內脫落，換言之，系爭案之創作須在保證具顯示裝置之插座結構之顯示裝置可正
常運行之情況下為之，即系爭案須使該發光二極體與端子正常導通而無脫落之虞。然
，系爭案於說明書中對插接部結構隻字未提，使熟習該項技術者無法瞭解，其內容且
無法揀以實施。因是，系爭案相較於引證案，顯不具「進步性」，原決定未經詳細審
酌即逕下結論，其認事用法顯屬違誤。再訴願決定未及時糾正原處分及原決定之錯誤
論結，卻更進一步地對原處分及原決定之論結進行維護並主張，於理於法顯有再為斟
酌之必要。三、綜上，請將一再訴願及原處分均撤銷等語。
被告答辯意旨略謂：一、查就系爭案專利說明書中創作說明第三頁內容記載配合第一
圖、第二圖圖式和引證案第一圖、第二圖、第三圖等圖式內容比對，可清楚知悉系爭
案在插座上設有一體成型之端子，其中端子之插接部開口可對應於容置槽，而接腳露
出於插座之外，有一個以上之顯示裝置可拆卸式置設在插座之容置槽內，且其接腳係
嵌插在端子之插接部上，而使顯示裝置與端子相導通；引證案則係一LED 與一活動元
件相串接，再與一金屬彈片接觸，最後接於電纜線導電端子上，再以一蓋體覆蓋者；
兩者在構件使用操作技術及結構之空間形態上有相當之差異，故原告個人之主觀認定
實不足採。二、又由系爭案之專利說明書創作說明內容第三頁第十行至二十四行及第
四頁第一行至十二行等內容並配合第一圖與第二圖圖式，可知其係在插座上設有一體
成型之端子，端子之插接部開口可對應於容置槽，且其接腳係嵌插在端子之插接部上
，而使顯示裝置與端子相導通，並且在第一圖已揭示夾緊部之外觀構件，熟習該項技
術者配合創作說明及第一圖與第二圖據以實施應可施作無任何問題。另在第一圖與第
二圖中明顯可知系爭案結構中設有供二極體插入容置並予以固持之容置槽，當顯示裝
置LED 插入後即嵌入於容置槽內，可從第二圖知道即已夾固在槽中，並無原告所稱有
掉落之疑慮。三、綜上所述，被告原處分並無違法，請駁回原告之訴等語。
    理  由
按稱新型者，謂對物品之形狀、構造或裝置之創作或改良，為專利法第九十七條所規
定。又公告中之新型，任何人認有違反專利法第一百零五條準用第二十二條第三項、
第四項或第九十七條至第九十九條之規定，而向專利專責機關提起異議者，依同法第
一百零二條第一項規定，除應備具異議書外，並應附具證明文件；從而有無違反專利
法規定之情事，應依異議人附具證據判斷之。本件關係人友訊科技股份有限公司於民
國八十五年四月十七日以其「具有顯示裝置之插座結構」設有一個以上可嵌插設顯示
裝置之容置槽，顯示裝置可為發光元件，鄰近容置槽之位置植入與插座一體成形之端
子，端子之插接部開口對應於容置槽，接腳露出於插座之外，組裝時，將顯示裝置置
設在插座之容置槽內，顯示裝置之接腳嵌插在端子之插接部上，使顯示裝置與端子相
互導通，當顯示裝置損壞時，可直接更換顯示裝置，無須換掉整個插座，減少更換零
件之成本及時間等情，向被告申請新型專利，經編為為00000000號審查，准
予專利。公告期間，原告以本案有違專利法第九十七條、第九十八條第一項第一款、
第二項及第一百零五條準用第二十二條第四項規定，檢附美國第0000000號專
利案公告資料影本，對之提起異議。被告以引證案之LED 、接腳與活動元件相串接，
活動元件與金屬彈片接觸，金屬彈片與電纜線之導電端子相連接，LED 上方嵌設蓋體
。本案係在插座上設有一體成形之端子，當顯示裝置插入插座時，顯示裝置之接腳得
簡易嵌插於端子上。本案與引證案之空間形態及技術構造有相當之差異，引證案之顯
示裝置更換時，須先將蓋體自連接器上拿掉，再更換LED ，本案則直接自插座中抽離
即可，功效更佳，引證案不足以證明本案不具新穎性及進步性，本案無違專利法第九
十七條、第九十八條第一項第一款及第二項規定。所稱本案申請專利範圍未具體指明
創作特徵云云，以原告既以引證案與本案之構造及功效相同，復謂本案申請專利範圍
未指明申請專利標的、技術內容及特點，惟倘本案未指明技術內容及特點，如何認定
本案與引證案之構造及功效相同，所稱顯然矛盾。又本案申請專利範圍已明確敘述插
座結構之構成，可配合第一圖與第二圖實施，並無違反專利法第一百零五條準用第二
十二條第四項規定，乃為本案異議不成立之審定。原告訴稱：系爭案插座、容置槽、
端子及顯示裝置等結構特徵，已為引證案絕緣殼體、凹陷部、彈片及LED 等構件組成
所充分揭露在先，顯不具新穎性；系爭案使用之技術手段與引證案所使用之技術手段
完全相同；及系爭案說明書全文，並無該夾緊部之結構揭露，如何夾緊發光二極體之
接腳及如何讓發光二極體不易掉落等不得而知，無法據以實施，又系爭案插接部結構
，無法使熟習該項技術者瞭解其內容並據以實施等云云。查本件於訴願、再訴願階段
，經訴願決定機關將本案申請卷、異議卷、訴願理由書、答辯書、再訴願書等送財團
法人工業技術研究院機械工業研究所審查結果以本案在插座上設有一體成形之端子，
端子之插接部開口對應於容置槽，接腳露出於插座之外，有一個以上顯示裝置可拆卸
式置設在插座之容置槽內，接腳嵌插在端子之插接部，使顯示裝置與端子相導通；引
證案係LED 與活動元件相串接，再與金屬彈片接觸，最後接於電纜線導電端子，再以
蓋體覆蓋；本案與引證案之整體結構空間形態及技術手段不同。本案之插座設於接線
器上以供插接之用，當插座上之顯示裝置損壞時，僅須將顯示裝置自插座中拔掉，換
上好的顯示裝置即可，不須更換整個插座；引證案係將兩端各具有兩種不同極性之電
纜線連接於連接器，插座上之LED 顯示該二電纜線之極性是否接對，然在更換顯示裝
置時，須先將蓋體自連接器上拿掉再更換LED ，本案與引證案整體之創作目的、功效
不同，引證案不足證明本案不具新穎性及進步性。又本案說明書第三頁第二十一行至
第四頁第三行所載創作說明及圖式第一圖已清楚揭示夾緊部之結構及作用，充分揭露
其技術內容，並無熟習該項技術人士無法據以實施情事等情，有審查意見書兩份附訴
願機關卷可稽，此項由專業機構所為之審查鑑定，具有專業性、客觀性及公正性，自
足採信。另系爭案第一圖與第二圖中明顯可知系爭案結構中設有供二極體插入容置並
予以固持之容置槽，當顯示裝置LED 插入後即嵌入於容置槽內，可從第二圖知道已夾
固在槽中，亦無原告所稱有掉落之疑慮。引證案並不足以證明本案有違反新型專利之
要件。原告主張本案不具新穎性及進步性，顯係一己主觀之見，不足採信。被告為本
案異議不成立之審定，並無違誤，一再訴願決定遞予維持，亦無不合，原告起訴論旨
，難認有理由，應予駁回。
據上論結，本件原告之訴為無理由，爰依行政訴訟法施行法第二條、行政訴訟法第九
十八條第三項前段，判決如主文。
中    華    民    國      九十      年      十二      月    二十一      日
                    最 高 行 政 法 院  第 三 庭
                                審 判 長 法  官      曾  隆  興
                                         法  官      吳  明  鴻
                                         法  官      徐  樹  海
                                         法  官      鄭  淑  貞
                                         法  官      林  家  惠
右  正  本  證  明  與  原  本  無  異
                                         法院書記官  阮  桂  芬
中    華    民    國      九十      年      十二      月    二十一      日


司法院資訊處製作；財團法人民間司法改革基金會備份。
